【裁判字號】    98,訴,336
【裁判日期】    981210
【裁判案由】    分割共有物
【裁判全文】
臺灣臺南地方法院民事判決               98年度訴字第336號
原      告  癸○○
訴訟代理人  黃振銘律師
複代理人    庚○○
                      之1
複代理人    辛○○
                      之1
被      告  己○○
                      之1號
被      告  丙○○
                      3號
被      告  戊○○
                      5號
被      告  丁○○
前列  二人
訴訟代理人  壬○○
                      3號
被      告  乙○○
                      巷8號
被      告  甲○○
                      巷8號3.
前列  五人
訴訟代理人  己○○
                      之1號
上列當事人間請求分割共有物事件，經本院於民國98年11月26日
言詞辯論終結，判決如下：
    主  文
兩造共有坐落臺南縣麻豆鎮○○○段第330、330-1地號土地，准
予合併分割如附圖丁方案所示：編號Ａ面積161平方公尺分歸被
告己○○、丙○○、戊○○、丁○○、乙○○、甲○○共同取得
，並按原應有部分比例保持共有；編號Ｂ面積324平方公尺分歸
原告癸○○取得。
被告己○○、丙○○、戊○○、丁○○、乙○○、甲○○應補償
原告新台幣陸萬貳仟元。
訴訟費用由原告負擔十分之七，餘由被告負擔。
    事實及理由
一、原告主張：
（一）緣坐落台南縣麻豆鎮○○○段地號330號及330-1號等二筆
      土地（以下簡稱系爭二筆土地），為原告癸○○及被告己○○、丙○○、戊○○、丁○○、乙○○、甲○○等人所
      共有。前開土地並未有不分割之約定，依其使用目的亦無
      不能分割之理，原告應有部分為10分之7，係逾絕對多數
      之應有部分，惟屢次請求被告等分割，被告等人均置之不
      理，此有存證信函及其回執與台南縣麻豆鎮調解委員會調
      解通知書可證。按各共有人得隨時請求分割共有物。民法
      第823條第1項定有明文。系爭土地為乙種建築用地，長期
      處於共有狀態，使土地的利用價值無從發揮，於社會整體
      資源之運用，亦有妨害，兩造既無不分割之約定，依系爭
      土地之使用目的，復無不能分割之情形，原告亦不能與被
      告等協議分割，爰依法起訴判准分割。又系爭二筆土地各
      共有人之應有部分均相一致，而330-1號土地面積過小，
      只有9平方公尺，為此允宜將系爭土地合併分割。而原告
      一人之應有部分即占10分之7，故考慮土地之利用價值，
      爰請求依附圖甲方案或乙方案所示分割方法為分割。
（二）兩造在系爭土地上雖各有一幢磚造平房，惟此等平房建造
      年代已極為久遠，均在六十年以上，皆已破舊不堪，且兩
      造均無人居住在該二幢平房，對照於周圍土地均已興建現
      代化之鋼筋混凝土造樓房，該二幢平房於兩造分割後實無
      再保存之必要，而可拆除。又系爭土地前後皆毗鄰道路，
      北側毗鄰之道路即同段第269-10地號土地係國有土地作為
      道路使用，南側毗鄰之道路，其地號328-7號雖係私有土
      地，但長期供公眾通行，已成為既有道路。因原告應有部
      分占系爭土地之七成，被告六人應有部分合計僅占三成，
      故分割後原告之面積為被告等之2點3倍有餘，故不論縱切
      或橫切，被告等僅能毗鄰一條道路，如採橫切及兼顧被告
      現有平房，被告等勢必分得靠南側部分，其仍僅毗鄰南側
      之既成道路，原告仍分得靠北側部分，仍毗鄰北側之道路
      ，故仍應採原告起訴時主張之分割方法，一方面不損及被
      告利益之情況下，增加原告之利益進當地村落之更新，以
      加速社會建設之進步。
（三）本件分割方案之丙案，雖保存對造目前並不居住之老舊平
      房，但依丙案分割後之兩塊土地，均成為側置之梯形，絕
      不利於日後土地之利用，難免曲突徙薪之弊。又被告等六
      人共有之房屋，年代已在六十年以上，房屋已不堪用，且
      屬被告等六人共有，不論從村落更新之觀點或減少共有之
      存在，均無再予保存之必要，更無為保存此一老舊且無人
      居住之房合，而使分割後之土地利用價值銳減，為此請鈞
      院鑒核，勿採用丙案，以符所有權社會化之精神。此外，
      原告亦不同意丁方案，因土地無法方正的利用。原告主張
      採甲或乙方案分割，但不願意補償被告。若被告抗辯其無
      法利用土地，就採乙方案。
（四）爰聲明：
    1.請求准將兩造共有如附表二筆土地予以分割。其分割方法
      如附圖甲或乙方案所示。
    2.訴訟費用由被告等負擔。
二、被告則以：
（一）被告同意系爭二筆土地合併分割及在分割後仍保持共有。
（二）被告在系爭土地方有台南縣麻豆鎮寮里14鄰116-1號建
      物，即台南縣麻豆地政事務所98年4月22日函檢送之複丈
      成果圖上的33OA號房屋（以下簡稱系爭建物），被告希望
      可以保留下來，只要將系爭建物坐落之土地分配給被告即
      可，不用考慮道路的問題。被告之母親現在安養院休養，
      想要搬回祖厝即系爭房屋居住，被告乙○○也想搬回來住
      。被告等所有之祖厝已經5、60年了，如果被告之持分不
      足，希望能向原告購買土地，不要拆到房子，如果買不成
      需要拆到房子，就盡量拆房子的東側。
（三）被告同意採用附圖丁方案分割，被告多分得的土地同意以
      公告現值補償原告，這樣子被告的房子就不用拆除。
（四）爰聲明：請求准將兩造共有如系爭二筆土地予以分割如附
      圖丁方案所示。
三、得心證之理由：
（一）按各共有人，除法令另有規定外，得隨時請求分割共有物
      。但因物之使用目的不能分割或契約訂有不分割之期限者
      ，不在此限。共有物之分割，依共有人協議之方法行之。
      分割之方法不能協議決定者，法院得因任何共有人之請求
      ，命為下列之分配：一、以原物分配於各共有人。但各共
      有人均受原物之分配顯有困難者，得將原物分配於部分共
      有人。二、原物分配顯有困難時，得變賣共有物，以價金
      分配於各共有人；或以原物之一部分分配於各共有人，他
      部分變賣，以價金分配於各共有人。三、以原物為分配時
      ，如共有人中有未受分配，或不能按其應有部分受分配者
      ，得以金錢補償之，民法第823條第1項、第824條第1項、
      第2項、第3項分別定有明文。經查：系爭330、330-1地號
      土地之使用分區屬於鄉村區，使用地類別為乙種建築用地
      ，兩造之應有部分如附表所示等情，業據原告提出系爭土
      地登記第二類謄本、地籍圖謄本附卷（見本院卷第7-10頁
      、28-29頁）可參，復為被告所不爭執，而兩造並未定有
      不分割之特約，亦無因物之使用目的不能分割之情形，且
      就分割之方法不能為一致之協議。從而，原告依上開法條
      之規定，請求分割系爭土地，洵屬有據，應予准許。
（二）次按分割共有物之訴，係就有共有關係之共有物，以消滅
      共有關係為目的，予以分割，使共有人就共有物之一部分
      單獨取得所有權之形成訴訟。另按裁判分割共有物，屬形
      成判決，法院定共有物之分割方法，固應斟酌當事人之聲
      明、共有物之性質、分割後之經濟效用、各共有人之意願
      、利害關係，而本其自由裁量權為公平合理之分配，但並
      不受當事人聲明、主張或分管約定之拘束，最高法院著有
      91年度台上字第728號、89年度台上字第724號、93年度台
      上字第1797號判決足資參照。經查：
    1.系爭二筆土地相鄰，呈南北長東西窄之長方形，北側鄰同
      段269-10地號土地為寬約3.5公尺之巷道，地目道，屬於
      中華民國所有；東側為同段331-2、332-3地號土地，西側
      為同段329、292地號土地均為私人所有，南側同段328-7
      地號土地為私人所有，目前作為私設道路使用，可向西聯
      絡無名鄉道，系爭土地上有原告所有之台南縣麻豆鎮寮子
      116號及被告共有之台南縣麻豆鎮寮子116-1號磚造一
      層樓建物各一幢，其餘空地則種植芒果樹等，惟非兩造占
      有使用等情，業經本院會同兩造及台南縣麻豆地政事務所
      測量員至現場勘測兩造使用現況及被告所有地上建物位置
      屬實，並製有勘驗測量筆錄及土地複丈成果圖各1份在卷
      （見本院卷第43-47頁）足稽，且為兩造所不爭執，應可
      認定。
    2.按「共有人相同之數不動產，除法令另有規定外，共有人
      得請求合併分割。」98年7月23日生效施行之民法第824
      條第5項定有明文。本件兩造共有之系爭土地相鄰，且應
      有部分均相同，系爭同段第330-1地號土地僅9平方公尺，
      如分為各共有人單獨所有，將造成各人分得土地狹小不利
      於利用之情事，兩造均同意合併分割，本院亦認系爭土地
      以合併分割為適當。
    3.又「以原物為分配時，因共有人之利益或其他必要情形，
      得就共有物之一部分仍維持共有。」98年7月23日生效施
      行之民法第824條第4項定有明文。被告六人之應有部分為
      各20分之1，如分割為單獨所有，將造成土地細分之不利
      結果，被告等人已到庭表示其六人欲保持共有（見本院98
      年11月26日言詞辯論筆錄），是就上開共有人之應有部分
      ，均依其意願而仍維持共有。
    4.查依被告主張如附圖丁方案所示之分割方案，符合各共有
      人之占有現況，且被告在系爭土地上之系爭房屋毋須拆除
      ，符合被告意願及利益。雖原告主張該方案使原告分得之
      土地不方正無法利用，請求改採附圖甲或乙方案分割云云
      。惟查：
      (1)查系爭330地號土地面積476平方公尺、同段330-1地號
        土地面積9平方公尺，總計485平方公尺，原告應有部分
        為10分之7，應分得339.5平方公尺，被告己○○等人應
        有部分為10分之3，應分得145.5平方公尺，此有土地登
        記簿謄本在卷可憑。
      (2)查原告在系爭土地上雖有台南縣麻豆鎮寮子116號房
        屋，坐落系爭土地北側，惟無保留意願，將來欲拆除，
        營建新屋；被告等人在系爭土地上有台南縣麻豆鎮寮子
        116-1號磚造一層樓建物，坐落於系爭土地南側，平
        日由同段328-7地號之私人土地進出等情，業經本院會
        同兩造及台南縣麻豆地政事務所測量員至現場勘測無誤
        ，並製有勘驗測量筆錄及土地複丈成果圖各1份在卷（
        見本院卷第43-47頁）足稽，並核與本院向台南縣稅務
        局佳里分局調取系爭房屋之稅籍資料相符。查原告及被
        告等人分別希望將其應有部分分配在系爭土地北側及南
        側，被告並希望能將系爭房屋保留不要拆除，作為棲身
        之處，如應有部分有不足，則以價金補償，此經其陳明
        在卷，本院分割時自應尊重兩造之意願。
      (3)按原告主張採甲或乙方案分割系爭土地，然查：原告主
        張之甲方案將被告應有部分分配在系爭土地之西側，形
        狀不規則，為寬約4.8公尺、長約30公尺、完全不臨道
        路之土地，因地形狹長不利於使用，被告所有之系爭房
        屋幾乎須完全拆除，而且甲方案雖名為330、330-1地號
        之合併分割，但鄰路之同段330-1地號土地完全由原告
        一人獨享，兩者相較並不公平，非合適之方案。而乙方
        案與甲方案一樣，仍由原告獨享臨路之利益，被告分得
        袋地，但所有之系爭建物，仍需拆除大半。雖原告主張
        被告所有之系爭建物已相當老舊，無保留之價值，及同
        段328-7地號土地雖為私人所有，但已成為既成道路可
        供通行云云。惟查系爭建物雖老舊仍完整而足以遮風避
        雨，被告等欲保留古厝作住所，一旦拆除將使被告受有
        經濟上及情感上的重大損失（系爭房屋為被告等之出生
        地）；而原告主張已成為既成巷道之同段328-7地號土
        地亦屬乙種建築用地，為訴外人黃安如、黃安湘共有，
        此有土地登己公務謄本在卷可憑（見本院卷第64、65頁
        ），查上開目前作為私設道路之土地是否屬於「現有巷
        道」，尚須經主管機關台南縣政府認定是否符合「台南
        縣建築管理自治條例」之相關規定，然並無任何證據足
        資證明328-7地號土地已符合該規定，原告空言主張符
        合云云，並無可採。故採用甲、乙方案均使被告蒙受重
        大之不利益。
      (4)按採用附圖所示丁方案分割系爭土地，原告仍可獲得臨
        路之利益，雖南側與被告土地交界處較不方正，但縱使
        作為建築使用，亦非不得留為法定空地，難認該部分之
        土地完全無法利用；然被告所有之系爭建物即可完全保
        留毋庸拆除，雖其等須依賴同段328-7地號他人私有土
        地出入較為不利，但被告等均同意該方案，應有部分不
        足之處再以價金補償原告，此方案實為兼顧兩造利益之
        分割方式。
      (5)再者，依上開丁方案分割系爭土地後，原告按其應有部
        分應分得339.5平方公尺，惟僅分得324平方公尺，不能
        按其應有部分受分配者為15.5平方公尺，依民法第824
        條第3項規定，應以金錢補償之，本院將命以金錢補償
        之（詳如後述），故各共有人均能按其應有部分價值比
        例，取得相當之土地及補償，故採用丁方案分割符合被
        告之意願，可繼續使用系爭房屋，原告分得之土地面臨
        道路且大致完整而便於建築房屋使用，故對各共有人均
        為公平之分割方式，應可採取。
（三）按「以原物為分配時，如共有人中有未受分配，或不能按
      其應有部分受分配者，得以金錢補償之。」98年7月23 日
      生效施行之民法第824條第3項定有明文。經查：附圖丁所
      示分割方案，係依據被告所有系爭建物所在位置而分割，
      原告分得324平方公尺、被告分得161平方公尺。惟查系爭
      土地面積485平方公尺，原告應有部分10分之7，應分得
      339.5平方公尺，惟僅分得324平方公尺，原告分配之範圍
      較其應得之面積少15.5平方公尺、被告多分得15.5平公尺
      ，原告顯有不能按其應有部分受分配之情事。因之依附圖
      所示丁方案分割，就原告分配不足之部分，宜以金錢補償
      之。參酌系爭土地之公告現值為每平方公尺4,000元，被
      告應補償原告62,000元（計算式：4,000×15.5＝62,000
      ）。
四、綜上所述，系爭土地依其使用目的並非不能分割，共有人間
    亦無不能分割之約定，然迄今未能協議分割，又本院審酌系
    爭土地之現有使用狀況、對外通行問題、位置、兩造分割之
    利益及意願等一切情狀，認被告主張如附圖丁方案符合土地
    分割之經濟效用及共有人全體之利益，堪認係適當、公允之
    分割方法，從而，原告本於共有人之資格，起訴請求就系爭
    土地予以分割，即屬正當，應予准許，本院因而准分割系爭
    土地如主文第1項所示。又因分割後，被告分得之土地面積
    ，逾原應有部分，原告分得之土地面積，不及原應有部分，
    故被告應補償原告62,000元，爰判決如主文第2項所示。
五、本件雖准原告之請求，分割系爭土地，然分割方法係法院考
    量全體共有人之利益後，認被告主張如附圖所示丁分割方案
    為可採，原告既為共有人之一，亦同受其利，若全由敗訴當
    事人負擔訴訟費用顯失公平，爰依民事訴訟法第80條之1規
    定，命勝訴之原告亦負擔部分之訴訟費用，併按兩造應有部
    分價值比例分擔訴訟費用。
六、據上結論．本件原告之訴為有理由，依民事訴訟法第80條之
    1，判決如主文。
中    華    民    國    98    年    12    月    10    日
                  民事第二庭    法  官  張麗娟
以上正本係照原本作成。
如對本判決上訴，須於判決送達後20日內向本院提出上訴狀。
中    華    民    國    98    年    12    月    10    日
                                書記官  楊宗倫
┌───────────────────────────┐
│附表                                                  │
├──┬────────┬───────┬───────┤
│編號│共有人姓名      │寮子段330地 │寮子段330-1 │
│    │                │號應有部分    │地號應有部分  │
├──┼────────┼───────┼───────┤
│ 1  │己○○          │20分之1       │20分之1       │
├──┼────────┼───────┼───────┤
│ 2  │丙○○          │20分之1       │20分之1       │
├──┼────────┼───────┼───────┤
│ 3  │戊○○          │20分之1       │20分之1       │
├──┼────────┼───────┼───────┤
│ 4  │丁○○          │20分之1       │20分之1       │
├──┼────────┼───────┼───────┤
│ 5  │乙○○          │20分之1       │20分之1       │
├──┼────────┼───────┼───────┤
│ 6  │甲○○          │20分之1       │20分之1       │
├──┼────────┼───────┼───────┤
│ 7  │癸○○          │10分之7       │10分之7       │
└──┴────────┴───────┴───────┘


司法院資訊處製作；財團法人民間司法改革基金會備份。
